【裁判字號】    98,司更一,1
【裁判日期】    980821
【裁判案由】    選任臨時管理人
【裁判全文】
臺灣士林地方法院民事裁定             98年度司更一字第1號
聲  請  人  甲○○
非訟代理人  陳雅珍律師
相  對  人  東來加油站股份有限公司
法定代理人  侯水深律師
            賴中強律師
            吳進成會計師
關  係  人  丁○○○
            戊○○
            丙○○
            乙○○
前列二人共同
非訟代理人  丁福慶律師
前列二人共同
複代理人    洪嘉傑律師
上列聲請人聲請選任臨時管理人事件，本院以97年度司字第152
號裁定，聲請人不服提出抗告，經本合議庭以97年度抗字第187
號裁定廢棄發回更審，本院裁定如下：
    主    文
選任侯水深律師、賴中強律師、吳進成會計師為東來加油站股份
有限公司（公司統一編號：00000000號）之臨時管理人。
聲請程序費用由聲請人負擔。
    理      由
一、按董事會不為或不能行使職權，致公司有受損害之虞時，法
    院因利害關係人或檢察官之聲請，得選任一人以上之臨時管
    理人，代行董事長及董事會之職權。公司法第208 條之1 第
    1 項前段定有明文。其立法理由為公司因董事死亡、辭職或
    當然解任，致董事會無法召開行使職權；或董事全體或大部
    分均遭法院假處分不能行使職權，甚或未遭假處分執行之剩
    餘董事消極地不行使職權，致公司業務停頓，影響股東權益
    及國內經濟秩序，增訂本條，俾符實際。
二、本件聲請意旨略以：相對人東來加油站股份有限公司第二屆
    董事長之任期於民國96年11月7 日屆滿，並於96年11月12日
    召集股東會改選董監事，因董事人數為偶數，改選後無法選
    出董事長，第二屆董事長丁○○○雖暫代董事長職務，然經
    本院假處分禁止其行使董事長職務，以致相對人並無董事長
    代表公司，又因相對人之股東由丁○○○家族及丙○○家族
    各占50% ，董事為4 席，亦各占2 席，遇有重大決策均無法
    由董事會決議，損害相對人公司權益甚鉅，以至董事會不能
    行使職權，聲請人為相對人之監察人，為利害關係人，爰依
    公司法第208 條之1 聲請選任相對人之臨時管理人，取代整
    個董事會之運作，以維公司之利益等語。
三、原裁定以相對人公司因股東意見不合，前向本院提起包括96
    年度訴字第620 號、96年度訴字第795 號、97年度訴字第86
    號等多件訴訟，而訟爭不止，又因兩派股份比例各占50 ％
    ，董事席次亦各占兩席，雖組成董事會，但就重要決策相持
    不下，實際上無法獲得共識，亦無法表決，應認該董事會已
    不能行使職權，對相對人之權益顯然有損害之虞，聲請人為
    利害關係人，聲請法院為相對人公司選任臨時管理人，自屬
    必要，而准許聲請人之聲請，裁定選任相對人公司原任董事
    丁○○○、戊○○、乙○○、丙○○4 人及會計師呂學宗為
    相對人公司之臨時管理人。聲請人不服裁定提出抗告，嗣後
    呂學宗會計師聲請解任，經本院97年度司字第360 號裁定解
    任。抗告審即本院合議庭認為：公司法增定選任臨時管理人
    ，需在公司董事因事實（死亡）或法律（辭職或當然解任）
    之因素致無法召開董事會，或公司董事全體或大部分遭假處
    分不能行使職權，而剩餘董事有消極不行使職權之事實等影
    響公司業務運作嚴重之情況下，始得為之。丁○○○原暫代
    董事長職務雖經假處分，但仍不失其為相對人公司董事之身
    份，且尚有其餘董事3 人可以行使職務，即無不能行使職權
    之情形，並已實際以董事身份參與董事會召集及開會而行使
    職權，亦無消極不行使董事職權之事實，核與前揭規定得聲
    請選任臨時管理人之要件不符，已非可許。而相對人公司因
    股東、董事結構問題，導致難以達成決議或選任董事長，與
    董事不能行使職權之情形有間，且屬公司機關組成規範之制
    度性長期問題，除經調整股權結構或改訂章程規範之董事人
    數謀求解決外，徒以具有暫時性之選任臨時管理人，並不能
    解決此一窒礙，而如長期以設置臨時管理人之方式圖求解決
    ，又無異使臨時管理人成為相對人之常設機關，亦與上開選
    任臨時管理人規範之立法目的及制度不合，故廢棄發回更審
    。
四、聲請人補充意見：
  1.丁○○○並無不法逃漏稅之情形，雖有作廢發票，但屬正常
    情況。至於有無逃漏稅，必須經稅捐單位查證，而非乙○○
    等人片面指述即有逃漏稅之事實。
  2.丁○○○、戊○○並無私下以公司名義與第三人簽訂高價折
    讓契約。
  3.相對人公司董事會確實因兩派董事偶數而無法表決任何決議
    ，因實際上設計導致董事實質上無法行使職權。且乙○○、
    丙○○2 席董事一再杯葛公司經營，不但向國稅局檢舉作廢
    發票違法，又查封公司進而為拍賣，並對丁○○○提出刑事
    告訴，與一般董事謀求公司獲利正常大相逕庭，已影響公司
    正常運作。
  4.由於相對人公司丁○○○、郭家股份各占2 分之1 ，由97年
    股東會議記錄可知，針對96年度財務報表、決議盈餘或虧損
    提撥、解任站長、公司增資、監察人重新查核96年度財務報
    表、郭家提出94年帳冊等議案全部議案均未通過。增資必須
    經由股東會決議，而變更章程依公司法第277 條規定，應有
    代表發行股份總數3 分之2 以上之股東出席，以出席股東表
    決權數過半數之同意方得為之，以雙方各2 分之1 及先前議
    案全部不通過之情形，藉由股權調整及變更章程等方式調整
    結構，目前亦屬不可能。
  5.目前相對人公司稅金無法申報、員工之勞保及健保亦受到影
    響，確實有影響相對人公司權益之情形。
五、關係人丙○○、乙○○意見略以：
  1.丁○○○經營相對人公司期間有異常作廢發票及以高價折讓
    供油契約之情形，此由原審裁定選任之呂學宗會計師聲請法
    院解任之書狀可見，聲請人身為監察人竟徇私包庇，而林寬
    正會計師明知丁○○○等逃漏稅行為，竟不依原始資料陳報
    ，顯然可知林寬正會計師不適任本件臨時管理人。丁○○○
    確有違法經營公司之情事，而戊○○為其配偶，均不適任臨
    時管理人。
  2.相對人公司確有董事4 名，並無不能或不為行使職權之情形
    ，本件問題在於調整股權結構及變更章程之問題，並非臨時
    管理人暫時制度所能解決。
  3.如認應選任臨時管理人，亦不同意選任站長許貴成。應選任
    丙○○、乙○○為臨時管理人。
  4.相對人公司仍有4 席董事，營運上並無困難，營利事業所得
    稅之申報、員工權益及公司對外訴訟，均不生影響，並無選
    任臨時管理人之必要。
六、經查：
  1.相對人公司章程規定，設有董事4 人，而相對人公司之股份
    ，共有50萬股，由丁○○○、丙○○家族各占有2 分之1 。
    此經本院調閱相對人公司登記卷宗查閱屬實，復為關係人等
    所不爭。
  2.相對人公司第二屆董事長之任期於96年11月7 日屆滿，並於
    96年11月12日召集股東會改選董監事，因董事人數為偶數，
    改選後無法選出董事長、監察人，且於97年度股東常會會議
    ，針對96年度財務報表、決議盈餘或虧損提撥、解任站長、
    公司增資、監察人重新查核96年度財務報表、郭家是否應提
    出94年帳冊等議案，表決票數為同意、不同意均為25萬票對
    25萬票，全部議案均未通過，此有相對人公司97年6 月27日
    股東會常會會議記錄可參。
  3.丁○○○與丙○○等人間以及與相對人公司間，有確認董事
    長委任關係不存在、確認董事會決議無效、返還公司印章、
    清償債務、確認抵押權不存在等民事訴訟，此有本院民事記
    錄科查詢表可明，現雙方互有刑事告訴案件進行中。足見相
    對人公司兩派股東間確實存有無法溝通之歧見。
  4.相對人公司現仍有4 席董事，目前仍營運中，雖為本件關係
    人所不爭。惟經本院向經濟部調取公司登記卷宗，第三屆董
    事尚未向經濟部完成變更登記，董事乙○○曾於98年5 月7
    日檢具董事就任同意書等文件，向經濟部申請公司變更登記
    為第三屆董事，惟經濟部認為應選任董事長，由新任董事長
    依規定向經濟部辦理變更登記，且檢附之資料未全，故迄今
    仍未辦理相對人公司第三屆董事之變更登記。是對善意第三
    人而言，確有可能誤信公司登記資料而生法律糾紛。
  5.乙○○、丙○○於97年司字第152 號選任臨時管理人案件中
    ，不但同意選任臨時管理人，並主動推薦呂學宗會計師，經
    原審選任呂學宗會計師與4 位董事為臨時管理人後，聲請人
    提出抗告，乙○○、丙○○於97年抗字第187 號案件中亦曾
    主張抗告駁回，認為選任臨時管理人可化解公司董事會就特
    定事項無法做成決議之窘境。
  6.本院詢問相對人公司目前董事會運作狀況及股權、章程是否
    有發生變更？惟自呂學宗會計師聲請解任及抗告法院廢棄原
    裁定發回迄今，相對人公司均未召開董事會議，對於是否變
    更章程修改董事人數或者是辦理增資、減資，將兩家各占股
    權2 分之1 之結構調整，均未有共識，目前仍無法解決。公
    司法第277 條規定「公司非經股東會決議，不得變更章程。
    前項股東會之決議，應有代表已發行股份總數三分之二以上
    之股東出席，以出席股東表決權過半數之同意行之。公開發
    行股票之公司，出席股東之股份總數不足前項定額者，得以
    有代表已發行股份總數過半數股東之出席，出席股東表決權
    三分之二以上之同意行之。前二項出席股東股份總數及表決
    權數，章程有較高之規定者，從其規定。」是修改章程以兩
    家擁有各半股權而言，目前亦無法解決困境。而增資必須經
    股東會決議，亦有相同問題。
  7.相對人公司雖仍有4 席董事，但確實因董事間意見不合，導
    致公司利益有受損之虞，此觀財政部臺灣省北區國稅局98年
    7 月22日函可證。
  8.綜上所述，相對人公司雖有董事4 席，丁○○○、郭家等兩
    派股東各占股權2 分之1 ，然因意見不合，彼此間訴訟對立
    ，對於選任董事長等經營權事項，無法達成決議，業如前述
    ，形式上雖有董事會，但事實上對於經營權等事項不能行使
    職權，故本院認為有選任臨時管理人之必要。鑑於97年司字
    第152 號選任原有4 席董事與會計師同為臨時管理人，董事
    間對立紛爭對於臨時管理人行使職權有某程度妨礙，是本院
    認為不宜由原有董事擔任臨時管理人；又丁○○○推薦之林
    寬正會計師、站長許貴成均未獲乙○○、丙○○之信任，相
    對人公司兩派股東彼此間互不信任，雙方推薦之人選，均未
    獲對方信賴，不宜擔任臨時管理人。本院認為相對人公司現
    有訴訟案件繫屬、董事間互有民事、刑事案件、公司內部有
    帳目稅務是否逃漏稅以及章程是否變更、股權調整等法律、
    財稅問題，宜由具備法律專業及財稅專業人士共同擔任臨時
    管理人，以能解決困境。經由臺北律師公會、臺北市會計師
    公會推薦，及本院詢問意願後，選任侯水深律師、賴中強律
    師、吳進成會計師為相對人公司之臨時管理人。
七、依非訟事件法第21條第1 項前段、第24條第1 項、第183 條
    、民事訴訟法第78條，裁定如主文。
中    華    民    國    98    年    8     月    21    日
                  民事第一庭  法  官  絲鈺雲
以上正本證明與原本無異。
如對本裁定抗告，應於裁定送達後10日內向本院提出抗告狀。
中    華    民    國    98    年    8     月    25    日
                              書記官  林玫熹


司法院資訊處製作；財團法人民間司法改革基金會備份。
